【裁判字號】    97,簡,142
【裁判日期】    970731
【裁判案由】    勞保
【裁判全文】
臺北高等行政法院判決
                                     97年度簡字第00142號
原      告  甲○○
被      告  勞工保險局
代  表  人  乙○○（總經理）
訴訟代理人  丁○○兼送達代收.
            丙○○
上列當事人間因勞保事件，原告不服行政院勞工委員會中華民國
97年1 月9 日勞訴字第0960028058號訴願決定，提起行政訴訟。
本院判決如下：
    主  文
原告之訴駁回。
訴訟費用由原告負擔。
    事實及理由
一、事實概要：緣原告以交通部基隆港務局船舶管理所為投保單
    位，加入勞工保險（下稱勞保）為被保險人，因左手大拇指
    末端指節截肢致殘，於民國（下同）96年4 月25日檢據申請
    職業傷害殘廢給付。案經被告審查，以其殘廢程度符合勞工
    保險殘廢給付標準表（下稱勞保殘廢給付標準表）第102 項
    第11等級之給付標準，乃於96年5 月11日第000000000000號
    核定通知書（下稱原處分）核定，按該等級發給240 日職業
    傷害殘廢給付。原告不服，向勞工保險監理委員會（以下簡
    稱勞保監理會）申請審議，經該會於96年9 月11日以96保監
    審字第2248號審定書審定申請審議駁回後，提起訴願，亦遭
    駁回，遂提起本件行政訴訟。
二、原告起訴意旨略稱：
  (一)勞保殘廢給付標準表第65項殘廢的規定：「一手拇指殘缺者
    」為第10等級，給付標準為220 日。另依勞保殘廢給付標準
    表「手指缺損障害」附註(一)：在拇指者，係由指節間關節以
    上切斷者。故原告拇指指節間關節以上切斷，應該當勞保殘
    廢給付標準表第65項第10等級，非被告以拇指之末節切斷達
    2 分之1 以上者之第102 項11等級。
  (二)按勞工保險條例（下稱勞保條例）第1 條規定「為保障勞工
    生活，促進社會安全；本條例未規定者，適用其他有關法律
    。」保險法第54條第2 項「保險契約之解釋．．．如有疑義
    時，以作有利於被保險人之解釋為原則。」既以作有利於被
    保險人之解釋為原則，則勞保條例既未明示在拇指指節關節
    以上切斷者須含拇指指關節缺失，方符第10等級一手拇指殘
    缺者之殘廢理賠要件，則原處分與訴願決定以原告左手大拇
    指係「遠位指骨截肢，指節關節完好，尚未達手指殘缺之程
    度」為由，明顯違反勞保殘廢給付標準。
  (三)聲明請求撤銷訴願決定、爭議審定及原處分不利原告部分；
    被告應作成核定原告職業傷害勞保殘廢給付標準表第65項第
    10等級，並補付原告差額新臺幣（下同）131,697 元之行政
    處分；訴訟費用由被告負擔。
三、被告答辯意旨略稱：
  (一)按「保險人為審核保險給付或勞保監理會為審議保險爭議事
    項，必要時得向投保單位、特約醫療院、所或其他有關機關
    調查被保險人與保險有關之文件。」、「被保險人因職業傷
    害或罹患職業病，經治療終止後，如身體遺存障害適合殘廢
    給付標準表規定之項目，並經保險人自設或特約醫院診斷為
    永久殘廢者，依同表規定之殘廢等級及給付標準，增給50%
    ，1 次請領殘廢補償費。被保險人領取職業傷病給付期滿，
    尚未痊癒，如身體遺存障害，適合殘廢給付標準表規定之項
    目，並經保險人自設或特約醫院診斷為永不能復原者，得比
    照前項規定辦理。」、「保險人於審核殘廢給付認為有複檢
    必要時，得另行指定醫院或醫師複檢。」勞保條例第28條、
    第54條及第56條分別定有明文。次按「依本條例第53條或第
    54條請領殘廢給付者，應備左列書件：一殘廢給付申請書。
    二給付收據。三殘廢診斷書。四經Ｘ光檢查者，附Ｘ光照片
    。前項殘廢診斷書由應診之全民健康保險特約醫院或診所出
    具。在本條例施行區域外致殘者，得由原應診之醫院或診所
    出具。保險人審核殘廢給付，除得依本條例第56條規定指定
    全民健康保險特約醫院或診所或醫師複檢外，並得通知出具
    殘廢診斷書之醫院或診所檢送必要之檢查紀錄或有關診療病
    歷。」亦為同條例施行細則第76條所明定。另依勞保殘廢給
    付標準表「手指機能」障害系列第102 障害項目「一手拇指
    喪失機能者。」為第11等級，給付標準160 日。又該障害系
    列附註規定：「手指喪失機能」係指：(一)在拇指，中手指節
    關節或指節間關節，喪失生理運動範圍2 分之1 以上者。．
    ．．(三)拇指或其他各指之末節切斷達2 分之1 以上者。同表
    「手指缺損」障害系列第65障害項目「一手拇指殘缺者。」
    為第10等級，給付標準220 日。又該障害系列附註規定：「
    手指殘缺」係指：(一)在拇指者，係由指節間關節以上切斷者
    。
  (二)原告於96年4 月25日以因左大拇指末端指節截肢申請殘廢給
    付案，經被告據所送財團法人長庚紀念醫院基隆分院（以下
    簡稱長庚醫院基隆分院）96年4 月17日出具之殘廢診斷書及
    X 光片審查，原告之左手拇指係於遠位指骨間截肢，殘廢程
    度未達「拇指指節間關節以上切斷」之給付標準，據此，被
    告核定原告殘廢程度符合勞保殘廢給付標準表第102 項第11
    等級，發給240 日職業傷害殘廢給付，計351,192 元。原告
    不服，申請審議，經勞保監理會據其特約專科醫師審查，依
    所送殘廢診斷書所繪圖示及X 光片顯示，原告左手大拇指遠
    位指骨截肢，指節關節完好，尚未達手指殘缺之程度，僅達
    拇指喪失機能之程度，其殘廢程度符合第102 項第11等級之
    給付標準，從而本案被告原處分尚無不當。
  (三)查被告審核殘廢給付之承辦人員均為一般行政人員，而殘廢
    給付之申請給付與否及等級之判定，又常涉及專業醫理之判
    斷，並非被告一般承辦人員所能逕行認定，故被告於審核給
    付案件時，除以被保險人或受益人檢附之保險資料、診斷書
    等書面資料予以審核外，如有必要，亦須另外徵詢專科醫師
    意見或實地派員訪查瞭解實情等，故法令明文規定被告或勞
    保監理會為審核保險給付或爭議事項，得調查有關之文件，
    得另行指定醫院或醫師複檢、並得通知出具診斷書之醫院診
    所檢送必要之有關診療病歷等，即雖以專科醫師診斷證明為
    依據，在無法確定殘廢等級及給付與否之前，尚須審酌相關
    病歷檢查報告、訪查報告及特約專科醫師提供之專業意見等
    ，以為審核之依據，然最終審查之核定權仍在被告。本案被
    告據原告所送長庚醫院基隆分院96年4 月17日所出具之殘廢
    診斷書審查，該診斷書記載略以：「傷病名稱：左大拇指末
    端指節截肢；殘廢近因：左手大拇指壓砸傷；殘廢部位：左
    手大拇指末端截肢」是被告乃據以認定原告殘廢部位為左手
    拇指遠位指骨間截肢，其殘廢程度尚未達「拇指指節間關節
    以上切斷」之給付標準，僅符合勞保殘廢給付標準表第102
    項第11等級之給付標準，乃按該等級核發其所請職業傷害殘
    廢給付240 日。又原告不服前揭核定，向勞保監理會申請審
    議，亦經該會特約專科醫師就卷附資料審查，其醫理見解略
    以：「本病人因左大拇指末端指節截肢，申請殘廢給付。依
    長庚醫院殘廢證明『左拇指遠位指骨截肢』依所附X 光片，
    為遠位指骨截肢，指節關節完好，尚不符手指殘缺，僅達拇
    指喪失機能，被告依102 項第11等級殘廢核付為合理。」而
    審定申請審議駁回。又本案依卷附原告左大拇指X 光片顯示
    ，原告之左大拇指指節間關節確實完好尚存，是本案經勞保
    監理會之特約專科醫師審查，認原告殘廢部分為左手大拇指
    遠位指骨間截肢，指節關節完好，殘廢程度符合殘廢給付標
    準表第102 項第11等級之給付標準，並已就原告所患症狀及
    殘廢程度於前開醫理見解中作出必要之說明，相關審查程序
    亦未有違法之處。據上，被告所為之核定，並無不合。
  (四)聲明請求駁回原告之訴，訴訟費用由原告負擔。
四、按「被保險人因職業傷害或罹患職業病，經治療終止後，如
    身體遺存障害適合殘廢給付標準表規定之項目，並經保險人
    自設或特約醫院診斷為永久殘廢者，依同表規定之殘廢等級
    及給付標準，增給50% ，1 次請領殘廢補償費。被保險人領
    取職業傷病給付期滿，尚未痊癒，如身體遺存障害，適合殘
    廢給付標準表規定之項目，並經保險人自設或特約醫院診斷
    為永不能復原者，得比照前項規定辦理。」勞保條例第54條
    定有明文。另依勞保險殘廢給付標準表「手指機能」障害系
    列第102 障害項目「一手拇指喪失機能者。」為第11等級，
    給付標準160 日。又該障害系列附註規定：「手指喪失機能
    」係指：(一)在拇指，中手指節關節或指節間關節，喪失生理
    運動範圍2 分之1 以上者。．．．(三)拇指或其他各指之末節
    切斷達2 分之1 以上者。同表「手指缺損」障害系列第65障
    害項目「一手拇指殘缺者。」為第10等級，給付標準220 日
    。又該障害系列附註規定：「手指殘缺」係指：(一)在拇指者
    ，係由指節間關節以上切斷者。
五、經查：
  (一)本件訴訟標的金額為131,697 元，金額在20萬元以下，應適
    用簡易訴訟程序，合先敘明。
  (二)本件原告起訴後，被告之代表人已由廖碧英變更為乙○○，
    茲由新任代表人具狀聲明承受訴訟，核無不合，應予准許。
  (三)查原告為勞保被保險人，因左手大拇指末端指節截肢致殘，
    檢據向被告申請職業傷害殘廢給付，經被告審查，以其殘廢
    程度符合勞保殘廢給付標準表第102 項第11級之給付標準，
    乃以原處分核定，按該等級發給240 日職業傷害殘廢給付等
    情，為兩造所不爭，復有殘廢給付受理編審清單、勞保殘廢
    給付申請書暨給付收據、勞保殘廢診斷書等附原處分卷可參
    ，為可確認之事實。
  (四)原告不服被告原處分，起訴主張其拇指指節間關節以上切斷
    ，應該當勞保殘廢給付標準表第65 項10 等級，非被告以拇
    指之末節切斷達2 分之1 以上者之第102 項11等級。勞保條
    例既未明示在拇指指節關節以上切斷者須含拇指指關節缺失
    ，方符第10等級一手拇指殘缺者之殘廢理賠要件，則依保險
    法第54條第2 項規定，應作有利於被保險人之解釋為原則，
    被告所為原處分以原告左手大拇指係「遠位指骨截肢，指節
    關節完好，尚未達手指殘缺之程」，明顯違反勞保殘廢給付
    標準云云。則本院應審究者乃原告上揭傷害殘廢等級，被告
    原處分認定係符合勞保殘廢給付標準表第102 項第11等級是
    否有誤。
  (五)茲據原告所提出之長庚醫院基隆分院96年4 月17日出具之殘
    廢診斷書記載略以：「傷病名稱：左大拇指末端指節截肢；
    殘廢近因：左手大拇指壓砸傷；殘廢部位：左手大拇指末端
    截肢」等語及該診斷書附圖顯示，原告左手拇指係於遠位指
    骨間截肢一節，有該診斷書附原處分卷可參，且為原告所不
    爭，自堪信為真正。則依上情可知，原告左大拇指末端指節
    截肢，既係於遠位指骨間截肢，其殘廢程度未達「拇指指節
    間關節以上切斷」之勞保殘廢給付標準表第65障害項目「一
    手拇指殘缺者」之給付標準，據此，被告核定原告殘廢程度
    符合勞保殘廢給付標準表第102 項第11等級之給付標準，發
    給240 日職業傷害殘廢給付，核與上揭規定無違。且查，本
    件經原告不服原處分，向勞保監理會提起爭議審議，經該會
    將相關資料送請其特約專科醫師審查意見略以「依長庚醫院
    殘廢證明『左拇指遠位指骨截肢』依所附X 光片，為遠位指
    骨截肢，指節關節依完好，尚不符手指殘缺，僅達拇指喪失
    機能，勞保局依第102 項第11等級殘廢核付為合理」等語，
    有該審查意見附審議卷可參，益證被告所為原處分並無違誤
    。
  (六)復查被告審核殘廢給付之承辦人員均為一般行政人員，而殘
    廢給付之申請給付與否及等級之判定，又常涉及專業醫理之
    判斷，並非被告一般承辦人員所能逕行認定，故被告於審核
    給付案件時，除以被保險人或受益人檢附之保險資料、診斷
    書等書面資料予以審核外，如有必要，亦須另外徵詢專科醫
    師意見或實地派員訪查瞭解實情等。按「本局得視業務需要
    聘用兼任醫師12人至20人」勞工保險局組織條例第11條第2
    項前段定有明文；另「保險人為審核保險給付或勞保監理會
    為審議爭議案件認有必要者，得向被保險人、受益人、投保
    單位、各該醫院、診所或領有執業執照之醫師、助產士等要
    求提出報告，或調閱各該醫院、診所及投保單位之病歷、薪
    資帳冊、檢查化驗紀錄或放射線診斷攝影片（Ｘ光照片）及
    其他有關文件，被保險人、受益人、投保單位、各該醫院、
    診所及領有執業執照之醫師或助產士等均不得拒絕。」、「
    保險人於審核殘廢給付認為有複檢必要時，得另行指定醫院
    或醫師複檢。」勞保條例第28條及第56條定有明文。可知法
    令明文規定保險人（即被告）為審核保險給付，或勞保監理
    會為審議爭議案件，得調查有關之文件，得另行指定醫院或
    醫師複檢，並得通知出具診斷書之醫院診所檢送必要之有關
    診療病歷或Ｘ光片等，而被告為審核被保險人是否符合給付
    標準表之殘廢等級，自得依職權送請其聘用之專業醫師表示
    審查意見，或以勞保監理會專業醫師之審查意見，以為其審
    核之參據，此項專業醫師審查意見之審核，要屬被告之法定
    職權。則被保險人申請保險給付時，所檢據特約醫院出具之
    診斷證明書，僅係其申領保險給付之必備要件；惟被告審核
    是否符合給付標準時，要非僅以該診斷證明書為唯一參據，
    此觀上開法條規定自明。再者，行政程序法第36條及第41
    條第1 項分別規定：「行政機關應依職權調查證據，不受當
    事人主張之拘束，對當事人有利及不利事項一律注意。」「
    行政機關得選定適當之人為鑑定。」查被告係勞保之保險人
    ，於當事人向其提出勞保各項給付申請時，被告須開始行政
    程序，並有上揭依職權調查證據之義務，且於遇有醫理上之
    諸疑義時，得以具有專業知識之第三人即專科醫師，於行政
    程序中陳述關於特別法規或經驗定則之意見，而以其陳述，
    為證據之用。是被告依勞保監理會之特約專科醫師陳述醫學
    上之意見，以為證據，於法尚無不合。故本件被告業依卷附
    原告診斷證明書顯示原告殘廢部分為左手大拇指遠位指骨間
    截肢，且依採擇勞保監理會之特約專科醫師審查意見，認依
    原告所附診斷證明書及原告左大拇指X 光片顯示，原告之左
    大拇指指節間關節依然完好尚存，故認原告殘廢程度符合殘
    廢給付標準表第102 項第11等級，並已就原告所患症狀及殘
    廢程度於前開醫理見解中作出必要之說明，相關審查程序亦
    未有違法之處。據上，被告所為之核定，並無不合。
  (七)至原告固主張其殘廢程度符合勞保殘廢給付標準表第65項第
    10等級云云，然此顯與勞保殘廢給付標準表該等級所示及該
    附註所載情形不合；且原告就此項對其主張有利之事實，復
    未能舉證以實其說，是其此項主張，尚無可採。又參酌勞保
    殘廢給付標準表附註規定亦屬勞保條例之一部分，被告據此
    以為審核本件原告殘廢程度之依據，自無不合，原告主張依
    保險法第54條第2 項應作有利於被保險人之解釋云云，乃有
    誤會，附此明。
六、綜上所述，原處分認事用法既無違誤，審議審定及訴願決定
    予以維持，即無不合，原告仍執前詞及個人主觀之見解，請
    求如聲明所示，為無理由，應予駁回。又本件為簡易事件，
    依卷內資料，事證已臻明確，爰不經言詞辯論為判決。
據上論結，本件原告之訴為無理由，爰依行政訴訟法第233條第1
項、第98條第1項前段，判決如主文。
中    華    民    國    97    年    7     月    31    日
                   臺北高等行政法院第四庭
                                   法  官  陳秀
上為正本係照原本作成。
本件以訴訟事件所涉及之法律見解具有原則性者為限，始得於本
判決送達後20日內向本院提出上訴狀並表明上訴理由，如已於本
判決宣示後送達前提起上訴者，應於判決送達後20日內補具上訴
理由（均按他造人數附繕本），且經最高行政法院許可後方得上
訴。
中    華    民    國    97    年    7     月    31    日
                                   書記官  楊子鋒


司法院資訊處製作；財團法人民間司法改革基金會備份。
